【裁判字號】    96,上更(一),149
【裁判日期】    980724
【裁判案由】    貪污治罪條例等
【裁判全文】
臺灣高等法院刑事判決             96年度上更(一)字第149號
上  訴  人  臺灣臺北地方法院檢察署檢察官
上  訴  人
即  被  告  乙○○
選任辯護人  馮志剛  律師
上列上訴人等因被告等違反貪污治罪條例等案件，不服臺灣臺北
地方法院87年度訴字第1083號，中華民國94年7月7日第一審判決
（起訴案號：臺灣臺北地方法院檢察署85年度偵字第27187號、
第27331號及86年度偵字第12972號），提起上訴，經本院判決後
，由最高法院第一次發回更審，本院判決如下：
    主  文
原判決關於乙○○部分撤銷。
乙○○部分公訴不受理。
    理  由
一、公訴意旨略以：丙○○係台灣省政府衛生處（下稱省衛生處
    ）總務室主任；乙○○係該總務室之股長，均為依據法令從
    事公務之人員，並就省衛生處之營繕工程及購置定製財物負
    有主管經辦之職務；甲○○則為唯安實業有限公司（下稱唯
    安公司）、廷榮工程設計有限公司（後改稱庭榮興業有限公
    司，下稱廷榮公司或庭榮公司）、益固有限公司（下稱益固
    公司）、威安工程顧問有限公司（下稱威安公司）之實際負
    責人，該4家公司中威安公司登記負責人為甲○○，唯安公
    司曾登記負責人為甲○○，後改登記其妹王碧華，又改登記
    詹百翔為名義負責人，庭榮公司原登記王碧華後改登記己○○為名義負責人，益固公司登記張淑美為名義負責人，該4
    家公司所登記之名義負責人雖不同，惟實際均由甲○○所操
    控（以下統稱「唯安集團」）；辛○○係執業建築師，並為
    其開設之建築師事務所負責人。緣於83年間甲○○透過省衛
    生處長林克炤及主任秘書張鳴之介紹而認識丙○○、乙○○二人，當時正值省衛生處有多項改善工程尚待發包，其中
    「省衛生處ＯＡ辦公設備工程（第一期）」於83年6月21日
    ，由丙○○主辦開標，而由甲○○以唯安公司及其向千樺有
    限公司（下稱千樺公司，營業項目以電子、通信、視聽等器
    材買賣為主）、儷的企業有限公司（下稱儷的公司，營業項
    目與千樺公司類似，二公司實際負責人為戊○○）借牌圍標
    ，以千樺公司最低標經減價為74萬元低於底價76萬元得標，
    事後由甲○○支付工程費百分之5予千樺公司作為借牌費，
    而實際工程仍由「唯安集團」承作。乙○○則係於同年9月
    間接替原承辦人楊清河辦理工程發包之事務，該工程於同年
    9 月30日完工，並由唯安公司員工庚○○（另為不起訴處分
    ）代表千樺公司驗收。又由唯安公司提供千樺公司之銀行帳
    號用以撥付工程款，再由唯安公司及儷的公司共同擔任工程
    保固保證人，乙○○亦已明知甲○○係借牌圍標，且工程實
    係由「唯安集團」施作。另丙○○於83年7月5日簽擬「省衛
    生處ＯＡ辦公設備工程（第二期）」（即全面汰換ＯＡ設備
    後續工程），欲委託建築師規劃設計辦理（與「原辦公大樓
    外牆整修、1－3樓走廊改裝」工程一併簽辦、預算經費共約
    3, 000萬元），經會計室簽註：「其他設備計畫項下編列汰
    換ＯＡ辦公設備1600萬元，依規定不得提列工程管理費」；
    嗣省衛生處與辛○○於同年10月28日簽訂之工程設計監造委
    託契約書亦未將該辦公設備規劃列入委託事項，而丙○○於
    同年9月30日即依甲○○所提由「唯安集團」人員製作之工
    程預算書及設計圖，估算工程費總計1700餘萬元簽准辦理發
    包；延至同年11月4日始公告公開招標並即刻定於同年月15
    日開標；另由甲○○預先於規劃設計時即就使用之材料指定
    品牌設限綁標，如：其在附註說明「本工程所有櫥櫃家具、
    彎曲成型檯面及門板，一律採用矩陣（「唯安集團」之協力
    廠商）、聚吉（矩陣公司關係企業與「唯安集團」有往來之
    廠商），以及實際並無工廠生產或代理家具材料廠商之唯安
    三家公司機製產品，且附原廠出廠證明」、「本工程所有櫥
    櫃家具之材料及五金零件，承包商需於材料進場施工前之二
    個月前依圖所規定廠牌及所列尺寸材料檢送樣品，經設計單
    位（實即「唯安集團」）選定簽認核可後，方得生產．．．
    」，「本工程如有疑惑之處，承商不得擅自作主，須以設計
    單位解釋為主，不得異議」等限制；且招標作業時間短促，
    經廠商及省衛生處政風室、會計室反應而停止開標。迄同年
    12 月7日第二次公告招標，甲○○除以唯安公司投標外，並
    向德芝美國際事業股份有限公司（下稱德芝美公司）借牌圍
    標，於同年月19日開標時，甲○○除逕自參與審標外，並指
    示庚○○以辛○○建築師之代理人身分參與審標，而由甲○○在投標廠商資格表上簽「李孟雄」（誤寫名字）代」，庚○○則在開標紀錄表簽「庚○○代」，結果由竇氏實業股份
    有限公司（下稱竇氏公司）以748萬4322元最低標低於底價
    130 0萬元得標，而德芝美公司之1190萬元為次低標，甲○○為避嫌直接由唯安公司得標而將唯安公司之投標金提高為
    1320 萬元。嗣於同年月甲○○又指示庚○○至省衛生處審
    查竇氏公司提供之樣品，而由庚○○以辛○○建築師事務所
    名義判定竇氏公司所提之材料零件樣品共16項不合格；乃丙○○、乙○○均明知該工程並未實際委託辛○○建築師規劃
    設計，且庚○○係唯安公司之職員，而甲○○亦有借牌圍標
    之情事，竟為使甲○○標取工程，雙方相互勾結共同意圖不
    法利益，而任由甲○○恣意以辛○○建築師之名義操控招標
    作業，並由乙○○於同年12月31日簽擬「得標之竇氏公司因
    所送樣品不符，依投標須知第17條第2項規定予以取消得標
    承包權並沒收押標金」；另由丙○○簽註：「擬與次低標之
    德芝美公司以其標價1190萬元辦理議價」，經會計室簽註：
    「如須與次低價議價，仍應依規定按最低標價訂約，否則應
    另行招標」之反對意見後，始未由德芝美公司承包。其後辦
    理二次招標，甲○○仍借牌圍標，惟因故未開標，迄84年6
    月28日辦理第五次招標，由甲○○分別向豐檯建材有限公司
    （下稱豐檯公司）、信鋒實業股份有限公司（下稱信鋒公司
    ）、瑞志有限公司（下稱瑞志公司）借牌圍標，並於開標時
    由甲○○指示唯安公司之員工丁○○代理建築師名義到場審
    標，以其他廠商參與競標之欣美實業有限公司規格不符為由
    不開其價格標（其標金為967萬元）；而在無其他廠商競標
    下，以豐檯公司之1148萬1585元最低標低於底價1300萬元得
    標；而於歷次投標均由甲○○指示「唯安集團」之職員杜慶
    文、陳榮安、張駿亞及己○○等人分別代表所借牌投標之廠
    商到場勘查現場、開會及投標等事務，其中張駿亞一人於84
    年5月31日代表雍灃木業工廠有限公司勘查現場，於同年6月
    23日又代表豐檯公司勘查現場，同年月25日又代表瑞志公司
    出席會議，嗣並代表豐檯公司擔任工地主任，陳榮安於同年
    6月4日代表豐檯公司勘查現場，己○○先於83年12月17日代
    表德芝美公司勘查現場，又於84年6月23日代表瑞志公司勘
    查現場等。甲○○於標取該項工程後，除將其中櫥櫃部分工
    程由豐檯公司供貨組裝金額約100餘萬元外，其餘工程均由
    唯安集團鳩工施作，而由甲○○從中圖得不法之利益。另辛○○明知該「第二期ＯＡ辦公設備工程」係由甲○○之「唯
    安集團」所規劃設計，並非由其自行設計，且與丙○○、乙○○均明知該項工程依規定不得支付工程設計費，乃辛○○
    竟基於意圖為自己不法之利益之概括犯意，於85年4月23日
    向省衛生處請領設計費31萬9294元，為省衛生處會計室拒付
    而未得逞，因認被告洪榮沂涉犯貪污治罪條例第6條第1項第
    4款之直接圖利罪嫌。
二、按被告死亡者，應諭知不受理之判決，刑事訴訟法第三百零
    三條第五款定有明文。
三、查被告乙○○及檢察官上訴本院，經本院判決後，由最高法
    院第一次發回本院更審中，茲被告乙○○業於98年6月28日
    死亡，有辯護人之陳報狀、所附之死亡證明書及被告之戶籍
    謄本可稽，原審法院無從審酌，自應由本院將原審對被告乙○○部分之實體判決撤銷，改諭知不受理判決，以期適法，
    並不經言詞辯論為之。
四、據上論斷，應依刑事訴訟法第369條第1項前段、第364條、
    第303條第5款、第307條判決如主文。
中    華    民    國    98    年    7     月    24    日
                  刑事第九庭  審判長法  官  陳貽男
                                    法  官  周盈文
                                    法  官  許宗和
以上正本證明與原本無異。
如不服本判決，應於收受送達後10日內向本院提出上訴書狀，其
未敘述上訴之理由者並得於提起上訴後10日內向本院補提理由書
（均須按他造當事人之人數附繕本）「切勿逕送上級法院」。
                                    書記官  林淑貞
中    華    民    國    98    年    7     月    24    日


司法院資訊處製作；財團法人民間司法改革基金會備份。
